---
title: "Replicación LaLonde — An Introduction to Causal Inference (Taddeo, 2025)"
subtitle: "Manual (slide) vs paquete `causality`"
output:
  html_notebook:
    toc: true
    toc_float: true
    toc_depth: 3
    theme: flatly
    highlight: tango
---

```{r setup, include=FALSE}
knitr::opts_chunk$set(echo = TRUE, message = TRUE, warning = FALSE)
```

```{r librerias}
library(causality)
library(ggplot2)
```

---

# Slides 4–6: Datos randomizados — `Matching`

> El slide usa `data(lalonde, package = "Matching")`.  
> Columnas: `age educ black hisp married nodegr re74 re75 re78 u74 u75 treat`

```{r datos_rand}
# Slide 4
data(lalonde, package = "Matching")
head(lalonde)
```

## Slide 5: Estimación 1 — Diferencia de medias

```{r naive_rand}
# Manual (slide)
ate_manual <- mean(lalonde$re78[lalonde$treat == 1]) -
              mean(lalonde$re78[lalonde$treat == 0])
cat(sprintf("Manual:     [1] %.3f\n", ate_manual))
cat("Referencia: [1] 1794.343\n\n")

# IC 95%
n1 <- sum(lalonde$treat == 1)
n0 <- sum(lalonde$treat == 0)
se <- sqrt(var(lalonde$re78[lalonde$treat == 1]) / n1 +
           var(lalonde$re78[lalonde$treat == 0]) / n0)
cat(sprintf("IC 95%% manual:     [%.2f; %.2f]\n",
            ate_manual - 1.96 * se, ate_manual + 1.96 * se))
cat("IC 95%% referencia: [474.01; 3114.68]\n")
```

## Slide 5: Estimación 2 — Regresión condicional completa

```{r reg_completa_rand}
# Manual (slide): lm(re78 ~ ., data=lalonde)
lalonde_fit <- lm(re78 ~ ., data = lalonde)
coef_manual <- round(summary(lalonde_fit)$coef["treat", ], 3)
cat("Manual (lm re78 ~ .):\n")
print(coef_manual)
cat("Referencia: Estimate=1670.709  SE=641.132  t=2.606  p=0.009\n")
```

## Slide 5: Regresión parcial (treat + age)

```{r reg_parcial_rand}
# Manual (slide): lm(re78 ~ treat + age, data=lalonde)
lalonde_fit2 <- lm(re78 ~ treat + age, data = lalonde)
coef_parcial <- round(summary(lalonde_fit2)$coef["treat", ], 3)
cat("Manual (lm re78 ~ treat + age):\n")
print(coef_parcial)
cat("Referencia: Estimate=1758.575  SE=633.647  t=2.775  p=0.006\n")
```

## Slide 5: `causality::calcular_ate()` — datos RCT

```{r causality_rand}
# El slide usa todas las columnas en lm(re78 ~ .) incluyendo u74 y u75
covs_rand <- c("age", "educ", "black", "hisp", "married",
               "nodegr", "re74", "re75", "u74", "u75")

df_rand  <- propensity_score(lalonde,
                             tratamiento = "treat",
                             covariables = covs_rand)

res_rand <- calcular_ate(df_rand,
                         resultado   = "re78",
                         tratamiento = "treat",
                         covariables = covs_rand)

cat("\n")
cat(sprintf("%-14s %10s  %10s\n", "Estimador", "causality", "Referencia"))
cat(paste(rep("-", 40), collapse = ""), "\n")
cat(sprintf("%-14s %10.3f  %10s\n", "naive",     res_rand$naive,     "1794.343"))
cat(sprintf("%-14s %10.3f  %10s\n", "regresion", res_rand$regresion, "1670.709"))
cat(sprintf("%-14s %10.3f  %10s\n", "g_formula", res_rand$g_formula, "—"))
cat(sprintf("%-14s %10.3f  %10s\n", "ht",        res_rand$ht,        "—"))
cat(sprintf("%-14s %10.3f  %10s\n", "hajek",     res_rand$hajek,     "—"))
cat(sprintf("%-14s %10.3f  %10s\n", "msm",       res_rand$msm,       "—"))
cat(sprintf("%-14s %10.3f  %10s\n", "dr",        res_rand$dr,        "—"))
cat("\nEn RCT todos los estimadores deben converger ~1794.\n")
```

## Slide 6: Balance de covariables (RCT)

```{r balance_rand}
# El slide incluye re78 en el balance — aquí la excluimos porque es el outcome
tabla_rand <- visualizar_balance(df_rand, "treat", covs_rand,
                                 mostrar_graficos = FALSE)
print(tabla_rand)
cat("\nReferencia slide 6: p > 0.05 en casi todas => muestra balanceada.\n")
```

---

# Slides 7–9: Datos observacionales — `designmatch`

> El slide usa `data(lalonde, package = "designmatch")`.  
> Columnas: `treatment age education black hispanic married nodegree re74 re75 re78`  
> Requiere: `install.packages("designmatch")`

```{r datos_obs}
# Slide 7
data(lalonde, package = "designmatch")

# Slide 7: crear u74 y u75 como hace el slide
lalonde$u74 <- as.numeric(lalonde$re74 == 0)
lalonde$u75 <- as.numeric(lalonde$re75 == 0)

cat(sprintf("dim: %d x %d\n", nrow(lalonde), ncol(lalonde)))
cat("names:", paste(names(lalonde), collapse = ", "), "\n\n")
head(lalonde)
```

## Slide 8: Balance de covariables (observacional)

```{r balance_obs}
# Slide 8 usa estas vars (sin re78 que es el outcome)
covs_obs <- c("age", "education", "black", "hispanic",
              "married", "nodegree", "re74", "re75", "u74", "u75")

tabla_obs <- visualizar_balance(lalonde, "treatment", covs_obs,
                                mostrar_graficos = FALSE)
print(tabla_obs)
cat("\nReferencia slide 8: multiples p < 0.05 => muestra NO balanceada.\n")
```

## Slide 9: Estimación 1 — Diferencia de medias (sesgada)

```{r naive_obs}
# Manual (slide)
ate_naive_obs <- mean(lalonde$re78[lalonde$treatment == 1]) -
                 mean(lalonde$re78[lalonde$treatment == 0])
cat(sprintf("Manual:     [1] %.4f\n", ate_naive_obs))
cat("Referencia: [1] -635.0262\n\n")

n1 <- sum(lalonde$treatment == 1)
n0 <- sum(lalonde$treatment == 0)
se <- sqrt(var(lalonde$re78[lalonde$treatment == 1]) / n1 +
           var(lalonde$re78[lalonde$treatment == 0]) / n0)
cat(sprintf("IC 95%% manual:     [%.2f; %.2f]\n",
            ate_naive_obs - 1.96 * se, ate_naive_obs + 1.96 * se))
cat("IC 95%% referencia: [-1967.24; 697.19]\n")
```

## Slide 9: Estimación 2 — Regresión condicional completa

```{r reg_completa_obs}
# Manual (slide): lm(re78 ~ ., data=lalonde)
lalonde_fit_obs <- lm(re78 ~ ., data = lalonde)
coef_obs <- round(summary(lalonde_fit_obs)$coef["treatment", ], 3)
cat("Manual (lm re78 ~ .):\n")
print(coef_obs)
cat("Referencia: Estimate=865.586  SE=800.010  t=1.082  p=0.280\n")
```

## Slide 9: Regresión parcial (treatment + age)

```{r reg_parcial_obs}
# Manual (slide): lm(re78 ~ treatment + age, data=lalonde)
lalonde_fit2_obs <- lm(re78 ~ treatment + age, data = lalonde)
coef_parcial_obs <- round(summary(lalonde_fit2_obs)$coef["treatment", ], 3)
cat("Manual (lm re78 ~ treatment + age):\n")
print(coef_parcial_obs)
cat("Referencia: Estimate=-462.060  SE=657.677  t=-0.703  p=0.483\n")
```

## Slide 9: `causality::calcular_ate()` — datos observacionales

```{r causality_obs}
df_obs  <- propensity_score(lalonde,
                            tratamiento = "treatment",
                            covariables = covs_obs)

res_obs <- calcular_ate(df_obs,
                        resultado   = "re78",
                        tratamiento = "treatment",
                        covariables = covs_obs)

cat("\n")
cat(sprintf("%-14s %10s  %10s\n", "Estimador", "causality", "Referencia"))
cat(paste(rep("-", 40), collapse = ""), "\n")
cat(sprintf("%-14s %10.3f  %10s\n", "naive",     res_obs$naive,     "-635.026"))
cat(sprintf("%-14s %10.3f  %10s\n", "regresion", res_obs$regresion, "865.586"))
cat(sprintf("%-14s %10.3f  %10s\n", "g_formula", res_obs$g_formula, "—"))
cat(sprintf("%-14s %10.3f  %10s\n", "ht",        res_obs$ht,        "—"))
cat(sprintf("%-14s %10.3f  %10s\n", "hajek",     res_obs$hajek,     "—"))
cat(sprintf("%-14s %10.3f  %10s\n", "msm",       res_obs$msm,       "—"))
cat(sprintf("%-14s %10.3f  %10s\n", "dr",        res_obs$dr,        "—"))
cat("\nNota: naive y regresion tienen referencia directa del slide 9.\n")
```

---

# Slides 66–74: Propensity Score e IPW — datos `Matching`

> A partir de aquí el slide vuelve a `data(lalonde, package = "Matching")`  
> (el slide 117 usa `lalonde_trim$treat`, confirmando que es el dataset de Matching)

```{r datos_ps}
# Volver al dataset de Matching
data(lalonde, package = "Matching")
head(lalonde)
```

## Slide 66: Balance antes del PS (referencia)

```{r balance_pre_ps}
# Slide 66 usa estas covariables (igual que slide 8 pero con nombres de Matching)
covs_ps_bal <- c("age", "education", "black", "hispanic",
                 "married", "nodegree", "re74", "re75", "u74", "u75")

# Matching no tiene estas columnas — crearlas como hizo el slide 7
lalonde$u74 <- as.numeric(lalonde$re74 == 0)
lalonde$u75 <- as.numeric(lalonde$re75 == 0)

# Slide 66 también necesita education y nodegree — en Matching se llaman educ y nodegr
lalonde$education <- lalonde$educ
lalonde$nodegree  <- lalonde$nodegr
lalonde$hispanic  <- lalonde$hisp

tabla_pre <- visualizar_balance(lalonde, "treat", covs_ps_bal,
                                mostrar_graficos = FALSE)
print(tabla_pre)
cat("\nReferencia slide 66: muestra NO balanceada (mismos resultados que slide 8).\n")
```

## Slide 67: Estimaciones ya conocidas (resumen)

```{r estimaciones_conocidas}
cat("Estimacion 1 (RCT naive):        ATE =  1794.34  IC: [994.66;  2594.02]\n")
cat("Estimacion 2 (obs naive):        ATE =  -635.03  IC: [-1967.24; 697.19]\n")
cat("Estimacion 3 (reg treat+age):    ATE =  -462.06  IC: [-1751.11; 193.66]\n")
cat("Estimacion 4 (reg todas covs):   ATE =   865.59  IC: [68.23;   3124.64]\n")
```

## Slide 68: Estimación del Propensity Score

```{r ps_manual}
# Manual (slide 68): modelo exacto con polinomios cubicos en education
PS_glm <- glm(treat ~ age + education + I(education^2) + I(education^3) +
                factor(nodegree) + factor(black) + factor(hispanic) +
                re74 + re75,
              data = lalonde, family = "binomial")
summary(PS_glm)$coefficients
cat("\nReferencia slide 68: factor(black)1 = 3.167  factor(hispanic)1 = 1.029\n")

PS  <- as.numeric(predict(PS_glm, type = "response"))
IPW <- as.numeric(lalonde$treat / PS + (1 - lalonde$treat) / (1 - PS))
```

```{r ps_causality}
# causality::propensity_score() con el mismo modelo
covs_ps <- c("age", "education", "I(education^2)", "I(education^3)",
             "nodegree", "black", "hispanic", "re74", "re75")

df_ps <- propensity_score(lalonde,
                          tratamiento = "treat",
                          covariables = covs_ps)

cat("\nPS manual vs causality:\n")
cat(sprintf("  PS manual  — min=%.4f  media=%.4f  max=%.4f\n",
            min(PS), mean(PS), max(PS)))
cat(sprintf("  PS causality — min=%.4f  media=%.4f  max=%.4f\n",
            min(df_ps$propensity_score, na.rm = TRUE),
            mean(df_ps$propensity_score, na.rm = TRUE),
            max(df_ps$propensity_score, na.rm = TRUE)))
```

## Slide 69: Histograma PS por grupo

```{r hist_ps}
# Manual (slide 69)
df_plot <- data.frame(PS  = PS,
                      treat = factor(lalonde$treat,
                                     labels = c("Control", "Treated")))
ggplot(df_plot, aes(x = PS, fill = treat, color = treat)) +
  geom_histogram(aes(y = after_stat(density)),
                 alpha = 0.5, position = "identity", bins = 30) +
  labs(title = "PS Histograms by Treatment Group  (Slide 69)",
       x = "PS", y = "Density") +
  scale_fill_manual(values  = c("Control" = "salmon", "Treated" = "turquoise3")) +
  scale_color_manual(values = c("Control" = "salmon", "Treated" = "turquoise3")) +
  theme_bw()
```

## Slide 70: Histograma IPW por grupo

```{r hist_ipw}
# Manual (slide 70)
df_ipw <- data.frame(IPW   = IPW,
                     treat = factor(lalonde$treat,
                                    labels = c("Control", "Treated")))
ggplot(df_ipw, aes(x = IPW, fill = treat, color = treat)) +
  geom_histogram(aes(y = after_stat(density)),
                 alpha = 0.5, position = "identity", bins = 40) +
  labs(title = "IPW Histograms by Treatment Group  (Slide 70)",
       x = "IPW", y = "Density") +
  scale_fill_manual(values  = c("Control" = "salmon", "Treated" = "turquoise3")) +
  scale_color_manual(values = c("Control" = "salmon", "Treated" = "turquoise3")) +
  theme_bw()
```

## Slide 71: Estimación 5 — Horvitz-Thompson

```{r ht_manual}
# Manual (slide 71)
ate_ht_manual <- with(lalonde,
                      mean(treat * re78 * IPW) - mean((1 - treat) * re78 * IPW))
cat(sprintf("Manual:     [1] %.4f\n", ate_ht_manual))
cat("Referencia: [1] -337.5471\n")
```

```{r ht_causality}
# causality
res_ps <- calcular_ate(df_ps,
                       resultado   = "re78",
                       tratamiento = "treat",
                       covariables = covs_ps)
cat(sprintf("causality ht: %.4f\n", res_ps$ht))
cat("Referencia:   -337.5471\n")
```

## Slide 71: Estimación 6 — Hajek

```{r hajek_manual}
# Manual (slide 71)
ate_hj_manual <- with(lalonde,
                      (sum(treat * re78 * IPW) / sum(treat * IPW)) -
                      (sum((1 - treat) * re78 * IPW) / sum((1 - treat) * IPW)))
cat(sprintf("Manual:     [1] %.4f\n", ate_hj_manual))
cat("Referencia: [1] 481.6272\n")
```

```{r hajek_causality}
cat(sprintf("causality hajek: %.4f\n", res_ps$hajek))
cat("Referencia:      481.6272\n")
```

## Slide 72: Estimación 6 — Trimming (HT y Hajek)

```{r trimming_manual}
# Manual (slide 72)
Q            <- 0.05
lalonde_trim <- lalonde[PS > Q & PS < (1 - Q), ]
PS_trim      <- PS[PS > Q & PS < (1 - Q)]
IPW_trim     <- as.numeric(lalonde_trim$treat / PS_trim +
                            (1 - lalonde_trim$treat) / (1 - PS_trim))

ate_ht_trim_manual <- with(lalonde_trim,
                           mean(treat * re78 * IPW_trim) -
                           mean((1 - treat) * re78 * IPW_trim))
cat(sprintf("Manual HT (trim):     [1] %.3f\n", ate_ht_trim_manual))
cat("Referencia:               2280.127\n\n")

ate_hj_trim_manual <- with(lalonde_trim,
                           (sum(treat * re78 * IPW_trim) / sum(treat * IPW_trim)) -
                           (sum((1 - treat) * re78 * IPW_trim) /
                            sum((1 - treat) * IPW_trim)))
cat(sprintf("Manual Hajek (trim):  [1] %.3f\n", ate_hj_trim_manual))
cat("Referencia:               1880.384\n")
```

```{r trimming_causality}
# causality
df_trim  <- balance(df_ps, "treat", metodo = "trimming", kappa = 0.05)
res_trim <- calcular_ate(df_trim,
                         resultado   = "re78",
                         tratamiento = "treat",
                         covariables = covs_ps)

cat(sprintf("\ncausality HT   (trim): %.3f\n", res_trim$ht))
cat("Referencia:            2280.127\n\n")
cat(sprintf("causality Hajek (trim): %.3f\n", res_trim$hajek))
cat("Referencia:             1880.384\n")
```

## Slide 73: Histograma PS trimmed

```{r hist_ps_trim}
df_plot_trim <- data.frame(
  PS    = PS_trim,
  treat = factor(lalonde_trim$treat, labels = c("Control", "Treated"))
)
ggplot(df_plot_trim, aes(x = PS, fill = treat, color = treat)) +
  geom_histogram(aes(y = after_stat(density)),
                 alpha = 0.5, position = "identity", bins = 30) +
  labs(title = "Trimmed PS Histograms by Treatment Group  (Slide 73)",
       x = "PS", y = "Density") +
  scale_fill_manual(values  = c("Control" = "salmon", "Treated" = "turquoise3")) +
  scale_color_manual(values = c("Control" = "salmon", "Treated" = "turquoise3")) +
  theme_bw()
```

## Slide 74: Histograma IPW trimmed

```{r hist_ipw_trim}
df_ipw_trim <- data.frame(
  IPW   = IPW_trim,
  treat = factor(lalonde_trim$treat, labels = c("Control", "Treated"))
)
ggplot(df_ipw_trim, aes(x = IPW, fill = treat, color = treat)) +
  geom_histogram(aes(y = after_stat(density)),
                 alpha = 0.5, position = "identity", bins = 40) +
  labs(title = "Trimmed IPW Histograms by Treatment Group  (Slide 74)",
       x = "IPW", y = "Density") +
  scale_fill_manual(values  = c("Control" = "salmon", "Treated" = "turquoise3")) +
  scale_color_manual(values = c("Control" = "salmon", "Treated" = "turquoise3")) +
  theme_bw()
```

---

# Resumen general: Manual vs `causality`

```{r resumen}
cat("=============================================================\n")
cat(sprintf("%-28s  %10s  %10s  %10s\n",
            "Estimacion", "Manual", "causality", "Referencia"))
cat("=============================================================\n")

resultados <- list(
  # RCT
  list("Naive (RCT)",
       ate_manual,            res_rand$naive,     1794.343),
  list("Regresion (RCT)",
       coef(lalonde_fit)["treat"], res_rand$regresion, 1670.709),
  # Observacional
  list("Naive (obs)",
       ate_naive_obs,         res_obs$naive,      -635.026),
  list("Regresion (obs)",
       coef(lalonde_fit_obs)["treatment"], res_obs$regresion, 865.586),
  # PS sin trimming
  list("HT (sin trim)",
       ate_ht_manual,         res_ps$ht,          -337.547),
  list("Hajek (sin trim)",
       ate_hj_manual,         res_ps$hajek,        481.627),
  # PS con trimming
  list("HT (trim k=0.05)",
       ate_ht_trim_manual,    res_trim$ht,        2280.127),
  list("Hajek (trim k=0.05)",
       ate_hj_trim_manual,    res_trim$hajek,     1880.384)
)

for (r in resultados) {
  diff_man <- abs(r[[2]] - r[[4]])
  diff_pkg <- abs(r[[3]] - r[[4]])
  flag <- if (diff_pkg > 50) " <-- revisar" else " OK"
  cat(sprintf("%-28s  %10.2f  %10.2f  %10.2f%s\n",
              r[[1]], r[[2]], r[[3]], r[[4]], flag))
}
cat("=============================================================\n")
```
